【裁判字號】    92,訴,253
【裁判日期】    921007
【裁判案由】    債務人異議之訴
【裁判全文】
臺灣彰化地方法院民事判決  九十二年度訴字第二五三號
    原      告  三群塑膠工業股份有限公司
    法定代理人  丙○○
    送達代收人  乙○○
    被      告  甲○○
    訴訟代理人  楊振芳律師
右當事人間請求債務人異議之訴事件，本院於民國九十二年九月二十三日言詞辯論終
結，判決如左：
    主      文
確認本院九十一年度票字第二八六八號民事裁定就原告簽發如附表壹所示本票金額及
利息准予強制執行的本票債權，在超過本票金額新台幣壹佰拾伍萬捌仟肆佰柒拾元
及自民國九十一年十月十八日起，到清償日止，按週年利率百分之六計算的利息部分
不存在。
本院民事執行處九十一年度執字第一五七二０號所為的強制執行程序，在超過本票金
額新台幣壹佰拾伍萬捌仟肆佰柒拾元及自民國九十一年十月十八日起，到清償日止
，按週年利率百分之六計算的利息部分，應予撤銷。
訴訟費用由被告負擔。
    事      實
甲、原告方面：
一、聲明：（一）確認本院九十一年度票字第二八六八號民事裁定，命被告給付新台
    幣三百二十萬元，及自九十一年十月十八日起，到清償日止，按年息百分之六計
    算利息的本票債權，在超過本票金額一百三十五萬八千四百七十元及自九十一年
    十月十八日起，到清償日止，按年息百分之六計算的利息部分不存在。（二）本
    院民事執行處九十一年度執字第一五七二０號所為的強制執行程序，在超過本票
    金額一百三十五萬八千四百七十元及自九十一年十月十八日起，到清償日止，按
    年息百分之六計算的利息部分，應予撤銷。
二、陳述：
（一）被告持有原告簽發如附表壹所示本票八紙，票面金額合計三百二十萬元，雖經
      本院以九十一年度票字第二八六八號裁定准予強制執行，並由被告向本院民事
      執行處聲請以九十一年度執字第一五七二０號強制執行事件，就原告對於第三
      人的債權核發執行命令在案。惟原告是因在九十年十二月四日持第三人（姓名
      不詳）簽發如附表貳編號二、三、四所示支票三紙，向被告借款四百七十萬二
      千三百四十元（誤載為四百七十萬二千三百六十元）後，其中附表貳編號二所
      示支票退票，才在九十一年四月十二日簽發包括上述八紙本票在內的十二紙本
      票（每紙面額均為四十萬元）給被告，作為清償借款的保證。嗣後，附表貳編
      號三、四所示支票均經被告提示兌領，僅餘附表貳編號二所示支票未如期兌現
      。為此，原告並在九十一年七月間交付面額合計十萬零八百元的支票共三紙給
      被告，以清償剩餘借款，該支票已經被告收取無誤。故原告就上述借款已清償
      三百三十萬三千八百七十元，僅餘一百三十五萬八千四百七十元尚未給付。豈
      料，被告在上述支票兌現後，不但未將原告所簽發的本票返還，更持附表壹所
      示本票八紙，向本院聲請裁定准予強制執行，其聲請顯非適法，爰提起確認之
      訴。又依強制執行法第十四條第二項規定，在強制執行程序終結前，提起異議
      之訴，請求撤銷強制執行程序。
（二）被告在九十二年四月三日的答辯狀中辯稱原告尚欠被告三百零四萬五千四百五
      十元借款未償，其理由無非以附表貳編號一、二所示支票已經退票，上述借款
      日後又要分期償還，故以四百八十萬元計算，分期十二個月，每月償還四十萬
      元，且由原告的法定代理人丙○○開具原告名義，金額均為四十萬元的本票共
      十二紙交予被告執持等語。惟查原告固不否認曾持附表貳所示四紙支票向被告
      借款，但附表貳編號一所示支票，原告已在九十一年一月間該紙支票退票後，
      陸續清償債務，被告並在原告清償完畢後，將該紙支票返還原告。被告所辯自
      非真實，應無理由。
（三）被告辯稱原告的法定代理人丙○○簽發本票十二紙給被告，是因附表貳編號一
      、二所示支票退票後，才由丙○○要求另行簽發本票，分期清償等語，並非事
      實。蓋附表貳編號一所示支票金額，已由原告全數清償，被告並已將該紙支票
      返還原告，原告斷無可能改簽發本票給被告。實情是附表貳編號二所示支票未
      獲兌現時，被告就先在九十一年四月五日要求原告的負責人簽發以原告為發票
      人，面額均為四十萬元，票面金額合計四百八十萬元的本票十二紙給被告，作
      為附表貳編號二、三、四所示三紙支票金額分期清償的保證。等到同年月十二
      日，被告又要求原告重新簽發本票十二紙，到期日為附表貳編號二、三、四所
      示支票的發票日，每紙票面金額均為四十萬元，合計為四百八十萬元（即附表
      壹所示本票十二紙），也就是附表貳編號二、三、四所示支票，每紙開立四紙
      本票。如果原告簽發本票是因附表貳編號一、二所示支票退票，為何本票的發
      票日及到期日均為九十一年四月，而未與附表貳編號一所示支票的發票日，即
      九十二年一月二十日相當。足見被告所辯，不足採信，原告主張符合常理，較
      屬可採。
（四）原告是在九十一年二月二十日從存摺裡面提款一百零六萬元，加上支票四十萬
      元，及十幾萬元的現金，清償附表貳編號一所示支票的款項。
乙、被告方面：
一、聲明：駁回原告之訴。
二、陳述：
（一）原告是在九十年十一月、同年十二月、同年十二月、九十一年一月間，分別持
      附表貳所示四紙支票，向被告借得與支票票面金額同額的款項，合計為六百二
      十八萬零五百四十元。嗣因附表貳編號一、二所示支票，經被告於九十一年一
      月二十一日、同年四月十二日提示均遭退票，未獲付款，被告乃於九十一年四
      月十二日與原告的法定代理人丙○○協商解決之道，並要求開立原告名義共六
      百二十八萬零五百四十元的本票交被告執持，作為還款的保證。原告的法定代
      理人丙○○以附表貳編號四所示支票，屆期提示，一定兌現，拒開該部分金額
      的本票。而附表貳編號一、二、三所示三紙支票金額合計四百六十九萬一千二
      百二十元部分，則因為附表貳編號一、二所示支票已經退票，且上述借款日後
      又要分期償還，故希望能以四百八十萬元計算，分十二個月，每個月償還四十
      萬元。被告予以應允，原告的法定代理人丙○○乃開具原告名義，金額各為四
      十萬元，發票日均為九十一年四月十二日，到期日分別為九十一年四月二十日
      、同年四月三十日的本票十二紙交付被告執持。因附表貳編號三、四所示支票
      ，屆期經被告提示，均獲付款，故四百八十萬元的本票債權，原告只剩三百十
      四萬六千二百五十元未還。後來到九十一年七月間，原告又以三紙金額合計十
      萬零八百元的支票交付被告兌領，所以，原告積欠被告未還的款項即為三百零
      四萬五千四百五十元。被告為使其借款債權獲償，而持十二紙本票中如附表壹
      所示八紙金額合計三百二十萬元的本票，聲請本院裁定准予強制執行，並據以
      聲請強制執行原告的財產（貨款債權），實為合法、合理，原告提起本件訴訟
      ，並無理由。
（二）原告在九十年十一月間持附表貳編號一所示支票向被告調取同額的現金，該支
      票屆期提示遭退票後，原告的法定代理人丙○○與被告在九十一年二月間協商
      ，由原告另行開立附表參所示四紙支票予被告，用以償還上述支票款項。其中
      附表參編號一所示支票屆期（九十一年三月三十一日）提示，雖獲得兌現，但
      因原告在九十年十二月持向被告調借同額現金如附表貳編號二所示支票，經被
      告屆期提示，卻於九十一年四月十日遭退票。有鑑於此，被告認為原告所簽發
      如附表參編號二、三、四所示三紙支票，到期也必遭退票，乃又於九十一年四
      月十二日與原告的法定代理人丙○○就兩造借款債務再協商解決之道。當時因
      原告尚積欠被告業務款項六十七萬四千零三十元，未為付清，為求借款部分單
      純起見，遂將該四十萬元轉作業務款項，日後再計算，故上述附表貳編號一所
      示支票仍視為全部未還。經雙方會算結果，就如同被告在九十二年四月三日所
      具答辯狀所述，由原告開立票號ＦＣ0000000至0000000計十二
      紙，每紙均為四十萬元，到期日分別為九十一年四月二十日、九十一年四月三
      十日的商業本票交付被告，用以償還附表貳編號一、二、三所示三紙支票的票
      款，被告於是將附表貳編號一、二所示支票返還原告。而前述附表參編號二、
      三、四所示支票，屆期提示，則均遭退票。
（三）綜上所述，可明附表貳編號一所示支票票款，原告根本沒有返還予被告。原告
      雖陳稱該款項已經還清，但從原告訴訟代理人丙○○在九十二年四月十五日審
      理中陳述：「被告答辯狀附表一的票已經清償了，否則票怎麼為還給原告。」
      ，九十二年六月三日審理中陳述：「我沒有開這張票，這張票是別人的票，我
      有把這張交給被告且已經還清了。我是拿這張0000000的票在九十年十
      月或十一月間向被告借錢的，本金及利息總共是壹佰伍拾柒萬捌仟貳佰元，這
      張票在九十一年一月二十一日退票後，我在同月底就清償了。」、「（問：原
      告以何種方式清償這筆壹佰伍拾柒萬捌仟貳佰元的欠款？）應該是以現金或銀
      行存款還的，已經一年多，原告不記得了。」，及九十二年六月二十六日審理
      時陳述：「（庭呈存摺原本及影本一本乙份及另外支票影本），原告是從存摺
      裡面提款一百零六萬元（九十一年二月二十日），加上支票四十萬元，再加上
      十幾萬元的現金，還了被告答辯狀附表編號一那張支票面額一百五十七萬八千
      二百元的債務（原本閱後發還）。」各等語，可知原告在何時、以何種方式清
      償附表貳編號一所示支票的款項，前後所言不一，不足採信。再者，原告也自
      承其未給付附表貳編號二所示支票的票款，而被告已將該支票返還於原告，故
      不能以被告已將附表貳編號一所示支票返還於原告，即率認原告已還清票款。
      又原告為有會計制度的公司，公司款項的付出，均需有受款人簽章的付款簽回
      單為會計憑證，此從原告以三張支票清償被告十萬零八百元，被告在其上簽名
      的付款簽回單可明。如果原告曾以現金一百零六萬元，加上十幾萬元的現金交
      付被告，用以清償附表貳編號一所示支票的款項，為何原告未能提出有被告簽
      章的付款簽回單或其他任何會計憑證？原告雖從銀行提領一百零六萬元，但不
      能用以證明其有將該款項交付被告。足見原告陳稱其已還清附表貳編號一所示
      支票的款項，實為子虛，委無可採。
    理      由
一、原告主張被告持其簽發十二紙本票（每紙四十萬元）中之如附表壹所示本票八紙
    、面額合計三百二十萬元，經聲請本院以九十一年度票字第二八六八號民事裁定
    准予強制執行後，又向本院民事執行處聲請以九十一年度執字第一五七二０號強
    制執行事件，就原告對於第三人的債權核發執行命令在案，惟原告是因在九十年
    十二月四日持第三人（姓名不詳）簽發如附表貳編號二、三、四所示支票三紙，
    向被告借款四百七十萬二千三百四十元（誤載為四百七十萬二千三百六十元）後
    ，其中附表貳編號二所示支票退票，才在九十一年四月十二日簽發包括上述八紙
    本票在內的十二紙本票（每紙面額均為四十萬元）給被告，作為清償借款的保證
    ，故在前述附表貳編號三、四所示支票已為被告提示兌領，及原告在九十一年七
    月間另交付面額共十萬零八百元的支票三紙予被告兌領，合計清償三百三十四萬
    三千八百七十元，僅餘一百三十五萬八千四百七十元未為給付時，被告即應將部
    分本票返還原告，然被告不但不返還，更持附表壹所示本票八紙聲請本院裁定准
    予強制執行，顯非適法，爰訴請確認在超過本票面額一百三十五萬八千四千七十
    元及其利息部分之債權不存在，並依強制執行法第十四條第二項規定，請求撤銷
    強制執行程序等語。被告則辯稱原告是持附表貳所示支票四紙，向被告借得與支
    票面額同額的款項，合計為六百二十八萬零五百四十元，後來附表貳編號一所示
    支票於九十一年一月二十一日退票，經兩造協商，由原告另行開立附表參所示支
    票四紙予被告，以償還附表貳編號一所示支票的款項，其中附表參編號一所示的
    支票雖於九十一年三月三十一日經提示兌現，但因附表貳編號二所示支票於九十
    一年四月十日退票，被告認為附表參編號二、三、四所示三張支票屆期也必遭退
    票，乃於九十一年四月十二日再次就借款與原告的法定代理人丙○○協商解決之
    道，當時因原告尚積欠被告業務款項六十七萬四千零三十元，為求借款部分單純
    起見，遂將已兌現的票款四十萬元轉作業務款項，日後再計算，附表貳編號一所
    示支票視為全部未還，被告本要求原告簽發六百二十八萬零五百四十元的本票交
    被告持有，作為還款的保證，但原告的法定代理人丙○○以附表編貳編號四所示
    支票屆期必定兌現，拒開該部分金額的本票，另以附表貳編號一、二、三所示支
    票款項，願以四百八十萬元計算，每個月四十萬元，分十二個月償還，被告予以
    應允，經原告簽發如附表壹所示本票十二紙予被告，被告於是將附表貳編號一、
    二所示支票返還原告，後來附表貳編號三、四所示支票均獲兌現，原告又在九十
    一年七月間交付三張面額合計為十萬零八百元的支票予被告，也獲兌現，故四百
    八十萬元的本票債權，原告迄今仍欠三百零四萬五千四百五十元未為清償，則被
    告為使債權獲償，持附表壹所示八紙本票聲請本院裁定准予強制執行，並據以聲
    請強制執行原告的財產（貨款債權），實為合法、合理，原告提起本件訴訟，並
    無理由等語。
二、原告主張被告持其簽發十二紙本票（每紙四十萬元）中之如附表壹所示本票八紙
    、面額合計三百二十萬元，經聲請本院以九十一年度票字第二八六八號民事裁定
    准予強制執行後，又向本院民事執行處聲請以九十一年度執字第一五七二０號強
    制執行事件，就原告對於第三人的債權核發執行命令在案等情，已經提出九十一
    年度票字第二八六八號民事裁定及本院執行命令各一件為證，且為被告所不爭執
    。又原告主張其曾以附表貳編號二、三、四所示支票三紙為保證，向被告借款四
    百七十萬二千三百四十元，嗣附表貳編號三、四所示支票已經被告提示兌現，原
    告並在九十一年七月間另交付面額共十萬零八百元的支票三紙予被告兌領，合計
    清償的金額為三百三十四萬三千八百七十元，以及被告辯稱原告也曾另以附表貳
    編號一所示支票一紙為保證，向被告借款一百五十七萬八千二百元的事實，各為
    兩造所不否認，均應認為真正。然原告主張前述十二紙本票，是其在附表貳編號
    二所示支票退票後的九十一年四月十二日，為保證附表貳編號二、三、四所示三
    紙支票金額的分期清償而簽發一節，則為被告所否認，並辯稱因附表貳編號一所
    示支票也遭退票，故原告簽發前述十二紙本票，乃作為附表貳編號一、二、三所
    示三紙支票票款償還的保證等語。經查：（一）兩造所述由原告另行簽發本票，
    作為償還支票票款保證的情形，因涉及利息的計算，故本票的到期日，通常會與
    支票的發票日相同，才不至於使執票人損失利息。本件附表貳編號二、三、四所
    示三紙支票，其發票日各為九十一年四月五日、同年四月三十日、同年四月二十
    日，與前述原告簽發的十二紙本票的到期日，分別為九十一年四月五日、同年四
    月二十日、同年四月三十日，正相符合，此有本票存根可憑。反之，附表貳編號
    一所示支票的發票日為九十一年一月二十日，但前述十二紙本票的到期日，並無
    任何一紙為九十一年一月二十日，而與附表貳編號一所示支票的發票日相同。
    （二）附表參所示四紙支票，與附表壹所示十二紙本票都是原告所簽發，且附表
    參編號三、四所示支票的發票日九十一年五月三十日、同年六月三十日，均在附
    表壹所示十二紙本票的到期日之後，倘附表貳編號一所示支票，確如被告所稱原
    先已以附表參所示四紙支票為償還的保證，則何需再以同一人所簽發而到期日在
    前的附表壹所示十二紙本票為清償的保證？又附表參編號一所示支票，既如被告
    所稱，已於九十一年三月三十一日經提示兌現，則附表貳編號一所示支票的金額
    ，自僅餘一百十七萬八千二百元未為清償（0000000元減四００００元）
    ，此金額加上附表貳編號二、三所示支票的金額，合計不過為四百二十九萬一千
    二百二十元。依常情而言，原告實不可能簽發面額合計四百八十萬元的十二紙本
    票，以償還附表貳編號一、二、三所示僅餘四百二十九萬一千二百二十元的支票
    票款。雖被告辯稱因原告尚積欠被告業務款項六十七萬四千零三十元，為求借款
    部分單純起見，遂將已兌現的票款四十萬元轉作業務款項，日後再計算，附表貳
    編號一所示的支票視為全部未還等語，並提出各項費用明細表為證，但為原告所
    否認，自難採信。綜上所述，原告所稱前述十二紙本票，乃簽發作為附表貳編號
    二、三、四所示三紙支票票款償還的保證，當較被告所辯該十二紙本票乃簽發作
    為附表貳編號一、二、三所示三紙支票票款償還的保證為可採。則因附表貳編號
    二、三、四所示三紙支票的票款金額合計為四百七十萬二千三百四十元，原告已
    在本院九十一年度票字第二八六八號民事裁定成立（九十一年十月二十五日）前
    清償三百三十四萬三千八百七十元，尚未清償的金額為一百三十五萬八千四百七
    十元，故被告對於附表壹所示本票債權的金額，自僅剩餘一百三十五萬八千四百
    七十元，超過此部分金額，其本票債權即已不存在。至於附表貳編號一所示支票
    ，因不在附表壹所示十二紙本票用以保證償還的範圍內，所以，不論該紙支票有
    無清償，皆與附表壹所示十二紙本票債權是否消滅無關。從而，原告訴請確認本
    院九十一年度票字第二八六八號民事裁定就原告簽發如附表壹所示本票金額及利
    息准予強制執行的本票債權，在超過本票金額一百三十五萬八千四百七十元及自
    九十一年十月十八日起，到清償日止，按週年利率百分之六計算的利息部分不存
    在，及依強制執行法第十四條第二項規定，請求將本院民事執行處九十一年度執
    字第一五七二０號所為的強制執行程序，在超過本票金額一百三十五萬八千四百
    七十元及自九十一年十月十八日起，到清償日止，按週年利率百分之六計算的利
    息部分，予以撤銷，為有理由，應予准許。
三、結論：本件原告之訴為有理由，本院依民事訴訟法第七十八條，判決如主文所示
    。
中      華      民      國    九十二    年      十      月      七      日
                                        民事第二庭
~B法      官  廖國佑
右為正本係照原本作成。
如對本判決上訴，應於判決送達後二十日內向本院提出上訴狀。
中      華      民      國    九十二    年      十      月      七      日
~B法院書記官  莊素美
~F0
~T40
  附  表  壹
┌──┬────┬────┬────┬────┬────────────┐
│編號│發票日  │票面金額│到期日  │票據號碼│    利            息    │
├──┼────┼────┼────┼────┼────────────┤
│    │九十一年│        │九十一年│ＦＣ    │自九十一年十月十八日起，│
│一  │四月十二│四十萬元│四月二十│二七五六│到清償日止，按週年利率百│
│    │日      │        │日      │０三０號│分之六計算。            │
├──┼────┼────┼────┼────┼────────────┤
│    │九十一年│        │九十一年│ＦＣ    │自九十一年十月十八日起，│
│二  │四月十二│四十萬元│四月二十│二七五六│到清償日止，按週年利率百│
│    │日      │        │日      │０三一號│分之六計算。            │
├──┼────┼────┼────┼────┼────────────┤
│    │九十一年│        │九十一年│ＦＣ    │自九十一年十月十八日起，│
│三  │四月十二│四十萬元│四月二十│二七五六│到清償日止，按週年利率百│
│    │日      │        │日      │０三二號│分之六計算。            │
├──┼────┼────┼────┼────┼────────────┤
│    │九十一年│        │九十一年│ＦＣ    │自九十一年十月十八日起，│
│四  │四月十二│四十萬元│四月二十│二七五六│到清償日止，按週年利率百│
│    │日      │        │日      │０三三號│分之六計算。            │
├──┼────┼────┼────┼────┼────────────┤
│    │九十一年│        │九十一年│ＦＣ    │自九十一年十月十八日起，│
│五  │四月十二│四十萬元│四月三十│二七五六│到清償日止，按週年利率百│
│    │日      │        │日      │０三四號│分之六計算。            │
├──┼────┼────┼────┼────┼────────────┤
│    │九十一年│        │九十一年│ＦＣ    │自九十一年十月十八日起，│
│六  │四月十二│四十萬元│四月三十│二七五六│到清償日止，按週年利率百│
│    │日      │        │日      │０三五號│分之六計算。            │
├──┼────┼────┼────┼────┼────────────┤
│    │九十一年│        │九十一年│ＦＣ    │自九十一年十月十八日起，│
│七  │四月十二│四十萬元│四月三十│二七五六│到清償日止，按週年利率百│
│    │日      │        │日      │０三六號│分之六計算。            │
├──┼────┼────┼────┼────┼────────────┤
│    │九十一年│        │九十一年│ＦＣ    │自九十一年十月十八日起，│
│八  │四月十二│四十萬元│四月三十│二七五六│到清償日止，按週年利率百│
│    │日      │        │日      │０三七號│分之六計算。            │
└──┴────┴────┴────┴────┴────────────┘
  附  表  貳
┌──┬─────┬───────┬────────┬────────┬───┐
│編號│發  票  日│  票面金額    │  付  款  人    │    票據號碼    │發票人│
├──┼─────┼───────┼────────┼────────┼───┤
│一  │九十一年一│一百五十七萬八│彰化商業銀行大順│0000000號│不  詳│
│    │月二十日  │千二百元      │分行            │                │      │
├──┼─────┼───────┼────────┼────────┼───┤
│二  │九十一年四│一百四十五萬九│台中商業銀行鹿港│0000000號│不  詳│
│    │月五日    │千二百七十元  │分行            │                │      │
├──┼─────┼───────┼────────┼────────┼───┤
│三  │九十一年四│一百六十五萬三│第七商業銀行沙鹿│0000000號│不  詳│
│    │月三十日  │千七百五十元  │分行            │                │      │
├──┼─────┼───────┼────────┼────────┼───┤
│四  │九十一年四│一百五十八萬九│彰化市第一信用合│0000000號│不  詳│
│    │月二十日  │千三百二十元  │作社儲蓄部      │                │      │
└──┴─────┴───────┴────────┴────────┴───┘
  附  表  參
┌──┬─────┬────┬──────┬────┬──────┐
│編號│發  票  日│票面金額│付  款  人  │票據號碼│發  票  人  │
├──┼─────┼────┼──────┼────┼──────┤
│一  │九十一年三│四十萬元│華南銀行鹿港│二六八四│三群塑膠工業│
│    │月三十一日│        │分行        │九七三號│股份有限公司│
├──┼─────┼────┼──────┼────┼──────┤
│二  │九十一年四│四十萬元│華南銀行鹿港│二六八四│三群塑膠工業│
│    │月三十日  │        │分行        │九七二號│股份有限公司│
├──┼─────┼────┼──────┼────┼──────┤
│三  │九十一年五│四十萬元│華南銀行鹿港│二六八四│三群塑膠工業│
│    │月三十日  │        │分行        │九七一號│股份有限公司│
├──┼─────┼────┼──────┼────┼──────┤
│四  │九十一年六│四十萬元│華南銀行鹿港│二六七八│三群塑膠工業│
│    │月三十日  │        │分行        │一０一號│股份有限公司│
└──┴─────┴────┴──────┴────┴──────┘


司法院資訊處製作；財團法人民間司法改革基金會備份。
